【裁判字號】    95,簡上,101
【裁判日期】    950718
【裁判案由】    給付管理費
【裁判全文】
臺灣桃園地方法院民事判決             95年度簡上字第101號
上  訴  人  自立新村國宅社區管理委員會
法定代理人  乙○○
訴訟代理人  吳金棟律師
複  代理人  甲○○
被  上訴人  丙○○
上列當事人間請求給付管理費事件，上訴人對於中華民國95年3
月29日本院中壢簡易庭94年度壢簡字第1131號第一審判決提起上
訴，本院於95年7 月4 日言詞辯論終結，判決如下：
    主  文
上訴駁回。
第二審訴訟費用由上訴人負擔。
    事  實
甲、上訴人方面：上訴人未於言詞辯論期日未到場，惟據其於準
    備程序到庭及提出書狀所為聲明、陳述略以：
一、聲明：
（一）原判決所為不利上訴人部分廢棄。
（二）被上訴人應給付原告新臺幣（下同）19,500元。
二、陳述：除與原判決所載者相同，茲予引用外，補稱：本件爭
    議在開始繳交管理費之始點，究係以點交房屋時，抑或以登
    記為區分所有權人時起。原審雖認定以登記為區分所有權人
    時起為應給付管理費之標準，惟繳交管理費之目的，係在於
    公寓大廈維護修繕之必須費用，與其是否為區分所有權人，
    尚無必然關聯。此可由承租人雖非區分所有權人，仍應負擔
    繳交管理費之義務可知。故如以登記為區分所有權人時始負
    繳交管理費之義務，則於點交後，未登記為所有權人前，即
    產生毋須負擔管理費，但又可享有區分所有利益之不合理現
    象。本件自民國93年5 月起，上訴人社區內門牌號碼為桃園
    縣中壢市○○路1131號3 樓之房屋（下稱系爭房屋）即已點
    交被上訴人，被上訴人管領系爭房屋，並開始使用收益，依
    使用者付費之法理，自應負擔相當維持費用。且原審既同意
    上訴人社區之「自立新村社區住戶規約」（下稱系爭規約）
    第15條第1 款約定管理費之收取目的，在於為充裕公共設施
    在管理上必要之經費；卻又認定須經登記為區分所有權人時
    ，始享有一切權利及負擔義務，而開始繳交管理費及取得公
    共設施之使用權，上開2 項推論，實有矛盾之處。
三、證據：除援用原審之證據方法外，聲請訊問證人金家蓁。
乙、被上訴人方面：
一、聲明：駁回上訴人之上訴。
二、陳述：除與原判決所載者相同，茲予引用外，補稱：
（一）依系爭規約第15條第3 款之規定，被上訴人於93年10月6
      日登記為系爭房屋之所有權人時起，始有繳納管理費之義
      務。在此之前即93年5 月起至同年9 月止，被上訴人既非
      所有權人，亦未進住使用系爭房屋及公共設施，更須於依
      民法規定登記為區分所有權人之後，始得辦理水電、銀行
      貸款、戶口登記等事項，且桃園縣政府93年度之房屋契稅
      亦為免稅，均足徵被上訴人在登記為區分所有權人之前，
      無繳納管理費之義務。
（二）被上訴人於93年2 月28日辦理「聯合形式交屋」後，即認
      已完成交屋手續，當日既無人陪同點交，所交付之鑰匙，
      從房大門至各房門皆無法開啟，後經保全破壞大門後方可
      進入，被上訴人檢視各項缺失，多次填寫缺失單並送件檢
      修，迄今仍未完成修繕，上訴人未盡善良管理人之責，亦
      足認被上訴人未享有利益。
三、證據：除援用原審之證據方法外，補提建物所有權狀1 件、
    土地所有權狀1 件、桃園縣政府稅捐稽徵處93年度契稅免稅
    證明書1 件、保固缺失報修單1 件、缺失反應單1 件、照片
    4 件（均為影本）、中壢市公所人文系列書籤1 件、水費收
    據2 件、電費通知及收據2 件。
    理  由
壹、程序方面：
一、本件上訴人經合法通知，無正當理由，未於言詞辯論期日到
    場，核無民事訴訟法第386 條所列各款情形，爰依被上訴人
    聲請，由其一造辯論而為判決。
二、又上訴人起訴及上訴、原審判決書均載上訴人為「自立新村
    國宅社區」，惟參諸原審卷內存證信函、上訴人訴訟代理人
    提出委任狀之印鑑章等，上訴人正確名稱應係「自立新村國
    宅社區管理委員會」，然此名稱之漏載，尚不影響當事人同
    一性之認定，本院逕予更正之，合先敘明。
貳、實體方面：
一、本件上訴人於原審起訴主張，被上訴人為系爭房屋之區分所
    有權人，屬上訴人社區住戶，依系爭規約規定，應按期繳納
    每期管理費1,300 元。詎被上訴人積欠93年5 月起至94年7
    月止共15期之管理費19,500元，屢經催討未果，爰依公寓大
    廈管理條例及社區規約規定之法律關係，求為判命如數給付
    及自起訴狀繕本送達翌日起至清償日止，按年息5%計算之利
    息等語。
    被上訴人則以：伊於93年10月6 日始登記為系爭房屋之區分
    所有權人，應自此時起算管理費，在此之前即93年5 月至同
    年9 月間之管理費，不應由伊繳納等語，資為抗辯。（原審
    判命被上訴人應給付上訴人93年10月至94年7 月之管理費1
    萬3 千元及自起訴狀繕本送達翌日即94年9 月4 日起至清償
    日止，按年息5%計算之利息，而駁回上訴人其餘請求，就原
    審判命被上訴人應給付之金額及併依職權宣告假執行之部分
    ，未據被上訴人聲明不服，已告確定。）
二、兩造不爭執之事項：
（一）被上訴人係上訴人社區之住戶，於93年10月6 日登記為系
      爭房屋之區分所有權人，惟於93年2 月28日上訴人即已點
      交系爭房屋予被上訴人之事實，有建物所有權狀、土地所
      有權狀各1 紙（見原審卷第90頁、本院卷第55頁、56頁）
      、國民住宅買賣契約1 份（見本院卷第145 頁）、契稅免
      稅證明書1紙（見本院卷第57頁）在卷足憑。
（二）系爭房屋之管理費以每月為1 期，每期1,300 元，而上訴
      人所向被上訴人催繳自93年5 月起至94年7 月止共15期，
      合計19,500元之管理費，被上訴人迄今未付之事實，則有
      94年2 月1 日中壢頂壢028120–1 郵局第134 號存證信函
      1 份及收件回執1 紙（見原審卷第8 頁背面、第52頁正面
      ）、區分所有權人會議暨選舉臨時管理委員會會議記錄1
      份（見原審卷第36頁至38頁）附卷可稽。
三、兩造於95年5 月25日本院準備程序時（見本院卷第40頁），
    協議簡化爭點為：被上訴人應於系爭房屋點交後2 個月即繳
    納管理費或係自登記為系爭房屋之區分所有權人開始，始須
    繳交管理費？
四、本院之判斷：
（一）按「本條例用辭定義如下：…管理委員會：指為執行區分
      所有權人會議決議事項及公寓大廈管理維護工作，由區分
      所有權人選任住戶若干人為管理委員所設立之組織。」、
      「管理委員會之職務如下：一、區分所有權人會議決議事
      項之執行。」、「管理委員會會議決議之內容不得違反本
      條例、規約或區分所有權人會議決議。」、「區分所有權
      人會議，由全體區分所有權人組成，每年至少應召開定期
      會議一次。」公寓大廈管理條例第3 條第9 款、第36條第
      1 項、第37條、第25條第1 項分別定有明文。由以上規定
      可知，社區應以區分所有權人會議為最高意思決定機關，
      而管理委員會僅係執行機關，其決議內容不得違反法律、
      社區規約或區分所有權人會議之決議。再者，區分所有權
      人會議固得將部分社區事務之執行委由管理委員會決議並
      予執行，然管理委員會須在授權之範圍內為決議，不得逾
      越授權範圍，亦屬當然解釋。
（二）再按「公共設施維護管理基金、管理費之繳納：…二、本
      社區之管理費用（包括空屋）之訂定、修訂及收繳支付方
      法由區分所有權人授權管理委員會決議之。三、本社區區
      分所有權人會議召開並通過本規約時，即視為區分所有權
      人有繳納管理費之責任，各區分所有權人應遵守相關收費
      辦法繳納。四、管理費用之訂定、修訂及收繳、支付方法
      ，授權管理委員會訂定。…」系爭規約第15條第2 款、第
      3 款、第4 款有明文規定，有系爭規約1 份在卷可按（見
      本院卷第60頁至64頁），是其中並未規定「自房屋點交後
      2 個月起繳納管理費」之內容，則上訴人所主張依系爭規
      約第15條之規定，應以房屋點交後2 個月起收取管理費云
      云，顯與事實不符，並不足採。且上開系爭規約規定之內
      容，既已明確指出負有繳交管理費義務之人，乃「區分所
      有權人」，即非能任意擴張解釋為包括「現占有人」在內
      。另被上訴人既係於93年10月6 日始登記為系爭房屋之所
      有權人，則依民法第758 條所規定不動產物權係以登記為
      生效要件而言，其自應於當時始成為「區分所有權人」甚
      明。故被上訴人依系爭規約第15條之規定，應於登記為區
      分所有權人時起，始負繳納管理費之義務，並無疑義。
（三）上訴人雖主張依92年10月26日區分所有權人會議暨選舉臨
      時管理委員會會議之決議（見原審卷第36頁至38頁），徵
      收管理費之依據為系爭規約，起算時間則以住戶「點交房
      屋」開始起算，惟查，上開會議記錄就此僅有「爾後社區
      管理費收取標準採取B 案；並自92年11月1 日起開始繳交
      管理費。」之內容（見原審卷第36頁背面、37頁正面），
      並未明定所謂自92年11月1 日起係以點交房屋之日為準，
      自無從反於前揭法律及系爭規約係規定「區分所有權人」
      始為繳費義務者之認定結果。是上訴人此部分之主張，實
      為無據，委不足採。又即使上訴人有經區分所有權人會議
      授權訂定收費管理辦法，惟上訴人所為須於房屋點交後2
      個月開始即繳交管理費之主張，亦與前述系爭規約之約定
      內容限於區分所有權人始有繳交義務之部分，顯有未合，
      則上訴人即使依授權而訂定此收費之期間，亦已逾越其被
      授權之範圍，依前揭法律規定及說明，其逾越之部分仍為
      無效，並不得以之拘束被上訴人。
（四）綜上所述，上訴人僅得請求被上訴人給付開始登記為區分
      所有權人時起即93年10月至94年7 月間，每期1,300 元，
      共計13,000元之管理費，已堪認定無誤。則上訴人逾此範
      圍之請求（即93年5 月至93年9 月之管理費共6,500 元之
      部分），自屬無據，不應准許。
六、從而，上訴人依系爭規約第15條及公寓大廈管理條例第21條
    之規定，請求被上訴人給付13,000元及自起訴狀繕本送達翌
    日即94年9 月4 日起至清償日止，按年息5%計算之利息，洵
    屬有據，應予准許，上訴人逾此範圍之請求，則為無理由，
    應予駁回。原審就上訴人請求無理由之部分為上訴人敗訴之
    判決，於法並無違誤。上訴意旨仍執陳詞，指摘原判決不當
    ，求予廢棄改判，為無理由，應予駁回其上訴。
七、本件事證已臻明確，且就被上訴人是否於登記為系爭房屋之
    所有權人時起始負繳交管理費義務之爭點而言，係屬於公寓
    大廈管理條例相關規定及系爭規約約定解釋上之問題，故上
    訴人聲請訊問證人金家蓁，即難認足以影響上開爭點之判斷
    結果，本院認無調查之必要。另兩造其餘攻擊及防禦方法及
    所提出之證據，經核均與判決之結果不生影響，本院爰不一
    一論述，附此敘明。
據上論結，本件上訴為無理由，依民事訴訟法第436 條之1 第3
項、第449 條第1 項、第78條，判決如主文。
中    華    民    國    95    年    7     月    18    日
                  民事第二庭  審判長法  官  劉克聖
                                    法  官  李昆南
                                    法  官  張震武
以上正本係照原本作成
不得上訴
中    華    民    國    95    年    7     月    18    日
                                    書記官  李家


司法院資訊處製作；財團法人民間司法改革基金會備份。
